【裁判字號】    92,上訴,1018
【裁判日期】    921203
【裁判案由】    違反臺灣地區與大陸地區人民關係條例等
【裁判全文】
臺灣高等法院臺南分院刑事判決           九十二年度上訴字第一○一八號     潛
      上  訴  人  臺灣臺南地方法院檢察署檢察官
      上  訴  人
      即  被  告  甲  ○  ○
      被      告  乙  ○  ○
右列上訴人因被告違反臺灣地區與大陸地區人民關係條例等案件，不服臺灣臺南地方
法院九十二年度訴字第四五四號中華民國九十二年七月十六日第一審判決（起訴案號
：臺灣臺南地方法院檢察署九十一年度偵字第一一三○三號、九十二年度偵字第三六
二○號），提起上訴，及臺灣臺南地方法院檢察署移
三五號），本院判決如左：
      主      文
原判決撤銷。
乙○○共同違反不得使大陸地區人民非法進入臺灣地區規定為常業，處有期徒刑壹年
陸月。
甲○○共同違反不得使大陸地區人民非法進入臺灣地區規定，處有期徒刑陸月，如易
科罰金，以佰元折算壹日。
      事      實
一、乙○○基於使大陸地區女子非法入境臺灣地區之犯意，於民國（下同）九十年七
    月三十一日，與有犯意聯絡之大陸女子余鳳琴辦理假結婚，取得大陸福建省寧德
    市結婚公證處發給之結婚證書，返臺後明知與大陸女子婚姻關係不實，於九十年
    八月十七日持向台南縣永康市戶政事務所辦理結婚登記，使不知情承辦人員將此
    不實之婚姻事項登載於職務上所掌公文書，足生損害於我國戶籍機關管理戶籍之
    正確性。辦畢結婚登記後，復以配偶來臺探親名義，持向內政部警政署入出境管
    理局，提出記載不實之大陸地區人民進入臺灣地區旅行證申請書，並檢具戶籍謄
    本、保證書、證明書等資料，向內政部警政署入出境管理局（下稱境理局）申請
    許可入境，致境管局承辦人員將此不實婚姻事項登載於職務上所掌之公文書，足
    生損害於我國政府對入出境管理之正確性。余鳳琴於九十年十一月十二日，以探
    親名義來台，未依申請居住地與之共同生活，而行方不明。乙○○即認仲介兩岸
    人民假結婚，佣金、人頭之酬勞及食宿機票等費用，均由大陸女子支付，有利可
    圖，乃在中華日報刊登「短期赴大陸娶妻」等廣告，留行動電話0000000
    000，招攬人頭，赴大陸與大陸女子假結婚，來回機票及住宿均免費，並可獲
    新台幣（下同）四萬元酬勞，而從中獲取不法利益，並以之為常業。
二、乙○○先與在網咖認識之蒲善祿及胞兄蔡源泉共同基於使大陸女子非法入境臺灣
    地區，仲介兩岸人民假結婚以營利之犯意聯絡，使蔡源泉、蒲善祿充當人頭，於
    九十年九月六日帶同至大陸福建省寧德市，安排與有犯意聯絡之大陸女子左曉嬌
    與蔡源泉，林勝喜與蒲善祿假結婚，蔡、蒲二人於九十年九月二十一日、二十三
    日取得大陸福建省寧德市結婚公證處發給結婚證書，返臺後明知與大陸女子之婚
    姻關係不實，分別於九十年十月十六日、二十四日持向台南縣永康市戶政事務所
    ，使不知情承辦人員將此不實婚姻事項登載於職務上所掌公文書，足生損害於我
    國戶籍機關管理戶籍之正確性。辦畢結婚登記後，復以配偶來臺探親名義，持向
    內政部警政署入出境管理局，提出記載不實之大陸地區人民進入臺灣地區旅行證
    申請書，並檢具戶籍謄本、保證書、證明書等資料，向內政部警政署入出境管理
    局申請許可入境，致境管局承辦人員將此不實之婚姻事項登載於職務上所掌之公
    文書，足生損害於我國政府對入出境管理之正確性。大陸女子左曉嬌、林勝喜分
    別於九十年十月二十四日及十二月二十七日，以探親名義來臺，而未依申請居住
    地與蔡、蒲二人共同生活，左曉嬌在台中市○○○○街八十七號一樓海岸卡拉Ｏ
    Ｋ店打工被查獲，於九十二年三月三日被遣送回大陸，林勝喜則行方不明。
三、乙○○復招攬見報之楊宜儒、陳漢陽、史明元充當人頭，共同基於使大陸女子非
    法入境臺灣地區，仲介兩岸人民假結婚以營利之犯意聯絡，於九十年十二月二十
    二日及九十一年六月二十日，帶同楊宜儒、陳漢陽、史明元三人至大陸福建省寧
    德市，安排有犯意聯絡大陸女子陳秋珍與陳漢陽，王群英與史明元，孫麗芳（於
    八十九年九月十四日與李明宗假結婚，滿六個月離婚）與楊宜儒，取得大陸福建
    省寧德市結婚公證處發給之結婚證書，返臺後明知與大陸女子之婚姻關係不實，
    分別於九十一年二月十九日、三月一日及十月二十五日持向台南縣永康市戶政事
    務所、台南市西區戶政事務所、台北縣蘆洲市戶政事務所，使不知情承辦人員將
    此不實婚姻事項登載於職務上所掌公文書，足生損害於我國戶籍機關管理戶籍之
    正確性。辦畢結婚登記後，復以配偶來臺探親名義，持向內政部警政署入出境管
    理局，提出記載不實之大陸地區人民進入臺灣地區旅行證申請書，並檢具戶籍謄
    本、保證書、證明書等資料，向內政部警政署入出境管理局申請許可入境，致境
    管局承辦人員將此不實婚姻事項登載於職務上所掌公文書，足生損害於我國政府
    對入出境管理之正確性。大陸女子陳秋珍、王群英、孫麗芳分別於九十一年五月
    十三、二十八日、十二月十六日，以探親名義來臺，而未依申請居住地與之共同
    生活，陳秋珍行方不明，被台南縣警察局函請各治安單位協尋在案，孫麗芳只到
    楊宜儒家住三、四天，經管區員警核對戶口後，即被一姓名不詳人士載走，行方
    不明，王群英來臺由住澎湖姊夫陳龍鳴接機至台南市喜悅賓，約史明元至賓
    見面，囑史明元申報流動戶口事宜後，即行方不明，經台南市警察局函請各治安
    單位協尋在案。
四、乙○○、楊宜儒、蒲善祿共同基於使大陸女子非法入境臺灣地區，仲介兩岸人民
    假結婚以營利之犯意聯絡，由乙○○負責與大陸女子接洽、收費，楊宜儒向張靜
    文借得行動電話0000000000號，在中華日報刊登「赴大陸工作」之廣
    告，並接聽洽詢之電話，蒲善祿負責應徵。甲○○見報應徵，答應以四萬元酬勞
    ，充當假結婚人頭，乃共同基於使大陸女子非法入境臺灣地區，仲介兩岸人民假
    結婚以營利之犯意聯絡，遂由蒲善祿駕車送至機場搭機赴大陸福建省，因時值春
    節，且事先未與當地人士洽辦妥當，甲○○苦候多日無結果，相關機票、食宿支
    出無人負擔，乃與楊宜儒發生爭執，經乙○○與大陸男子陳代忠出面協調，由甲
    ○○家人自臺灣匯款八萬元至陳代忠中國銀行福清分行帳戶內，清償機票食宿支
    出，餘欠款，則抵償甲○○充當人頭酬勞，且由乙○○負責協助甲○○返台後辦
    理相關手續之履行，乙○○從中獲得一萬元報酬。乃由有犯意聯絡之陳代忠安排
    甲○○與有犯意聯絡之大陸地區女子念香玉（民國五十四年一月十四日生，旅行
    證號：９１入出字第３３８０４４０９號，福建省福清市人，業已遣返）結識，
    於九十一年三月二十一日，前往大陸福建省福州市民政局辦理結婚登記手續，取
    得福州市公證處結婚證明書。甲○○旋即於同年月二十七日返回臺灣地區（乙○
    ○則早於同年月二十二日返臺），並與乙○○於九十一年四月十二日，持上開結
    婚證明書及財團法人海峽交流基金會證明書等資料，相偕前往台南市西區戶政事
    務所，填寫內容不實結婚登記申請書，辦理結婚登記，致台南市西區戶政事務所
    承辦人員將此不實婚姻事項登載於職務上所掌公文書，足生損害於我國戶籍機關
    管理戶籍之正確性。辦畢結婚登記後，復以配偶來臺探親名義，委請不知情之許
    晨儀於九十一年四月十六日提出記載不實大陸地區人民進入臺灣地區旅行證申請
    書，並檢具戶籍謄本、保證書、證明書等資料，向內政部警政署入出境管理局申
    請許可念香玉入境，致境管局承辦人員將此不實之婚姻事項登載於職務上所掌之
    公文書，足生損害於我國政府對入出境管理之正確性。經境管局審核後許可念香
    玉入境，並於九十一年五月二十七日核發９１入出字第３３８０４４０９號中華
    民國臺灣地區旅行證。嗣念香玉於同年六月二十四日入境臺灣後即未與甲○○同
    住。嗣於同年九月三十日，台南市警察局第四分局長樂派出所員警王旭崇至甲○
    ○家中，辦理流動人口登記時，發覺有異而查知上情（蒲善祿、蔡源泉、楊宜儒
    、陳漢陽、史明元等人，均應由檢察官另行偵辦）。
五、案經台南市警察局第四分局移送（甲○○部分）及臺灣臺南地方法院檢察署檢察
    官自動檢舉（乙○○部分）偵查起訴，暨移送併案（九十二年度偵字第九八三五
    號）。
      理      由
一、訊據被告乙○○坦承不諱，上訴人即被告甲○○則矢口否認有使大陸地區人民非
    法進入臺灣地區犯行，辯稱：伊在大陸地區旅行期間，遭陳代忠等人強行押走，
    陳代忠原要求伊匯款十二萬元始得返台，後來陳代忠要求匯款八萬元，其餘要充
    當假結婚之人頭抵債。伊因證件為陳代忠扣留，只有配合，純屬被逼。伊故意不
    繳戶口名簿到派出所，讓警察來查戶口，將事情曝光云云。
二、前開事實欄一、二、三之事實，迭據被告乙○○於警訊、偵查中及本院審理時供
    承不諱，並據蒲善祿、蔡源泉、楊宜儒、陳漢陽、史明元於警訊、偵查中供述明
    確，核與大陸女子左曉嬌、林勝喜、余鳳琴、陳秋珍、王群英、孫麗芳於警訊時
    所述情節相符，復有戶籍謄本、大陸地區人民進入臺灣地區保證書、旅行證申請
    書、入出境查詢紀錄、個人戶籍資料查詢結果、結婚公證書等影本在卷可憑。查
    被告乙○○在中華日報刊登「短期赴大陸娶妻」等廣告，招攬人頭，赴大陸與大
    陸女子假結婚，使大陸女子藉假結婚途經，非法入境臺灣，而從中獲取不法利益
    ，且先後招攬蒲善祿、蔡源泉、楊宜儒、陳漢陽、史明元等人為人頭，往返出入
兩岸，媒介假結婚，顯係有反覆實施同一犯罪而以之為職業，應論以常業罪責。
    被告乙○○此部分犯行堪以認定。
三、前開事實欄四之事實，業據被告乙○○坦承不諱，核與念香玉於警訊時所述情節
    相符，被告甲○○亦不否認與大陸女子念香玉假結婚之事，而被告甲○○係於九
    十一年三月二十七日入境高雄，有卷附入出境查詢紀錄可稽（見偵查卷第九頁）
    ，於原審審理時坦承：回臺灣後，有辦理前開結婚登記（見一審卷第五十一頁）
    ，復有被告等入出境紀錄、大陸地區人民進入臺灣地區旅行證申請書、結婚證明
    書、戶籍謄本、結婚登記申請書、流動人口登記聯單影本等件在卷可稽，事證明
    確。被告雖辯稱：被脅迫不得已，充當假結婚之人頭云云，惟依警卷所附結婚登
    記申請書記載，被告係於同年四月十二日始至台南市西區戶政事務所辦理結婚登
    記。苟被告甲○○係因行動受限制，而不得不應允大陸地區男子陳代忠之要求，
    以假結婚方式使大陸地區女子念香玉來臺，則被告甲○○返臺後已行動自由，何
    須履行協議辦理前開結婚登記？且卷附被告甲○○與念香玉於九十一年三月二十
    三日所簽訂協議書記載念香玉每年探親期間，應付二萬元新台幣給被告甲○○作
為念香玉申請入臺，在臺簽證手續費用，有協議書附於警卷可參，苟被告甲○○
    係因行動受限制，而不得不應允大陸地區男子陳代忠要求，以假結婚方式使大陸
    地區女子念香玉來臺，則念香玉何需與被告甲○○簽訂前開協議書，支付被告甲
    ○○前開費用？又另依卷附境管局函覆資料所示，本件由不知情旅行社人員許晨
    儀於九十一年四月十六日提出大陸地區人民進入臺灣地區旅行證申請書，經境管
    局於同年四月十八日審核後，要求被告甲○○應「詳述認識及結婚經過」，有卷
    附前開大陸地區人民進入臺灣地區旅行證申請書之境管局處理意見欄記載可憑。
    被告甲○○乃先後於同年五月二日、五月十六日出具報告書敘述與念香玉認識及
    結婚經過補送境管局。被告甲○○於回臺多時且行動自由之情形下，仍願出具前
    開報告書補件，益徵其並非因行動受限制，而不得不應允大陸地區男子陳代忠要
    求，以假結婚之方式使大陸地區女子念香玉來臺。另據證人即查獲本案警員王旭
    崇於原審審理時證稱：「我當時要查戶口，甲○○說戶簿口名簿不在，後又一次
    ，我直接到他家問他母親『你媳婦是否在家？』他母親說『我兒子還沒結婚』，
    我發現有異，便請她通知甲○○到派出所來說明。」（見一審卷第三十七頁），
    苟被告甲○○係有意讓事情曝光被警方查獲，則大可主動向警方報案，而非消極
    等待警方查戶口發現有異。從而，被告辯稱：被脅迫不得已，充當假結婚之人頭
    云云，尚與常理有違，不足採信。被告等前開犯行，均堪認定。
三、按臺灣地區與大陸地區人民關係條例第七十九條第一項處罰違反同條例第十五條
    第一款所定使大陸地區人民非法進入臺灣地區罪，凡非經合法手續進入者皆包含
    之。行為人使大陸地區人民以假結婚真入境之脫法方式，進入臺灣地區，即該當
    本罪，自非以偷渡者為限（最高法院九十二年度台上字第四十號判決參照）。核
    被告甲○○、乙○○所為，均係犯刑法第二百十六條、第二百十四條行使使公務
    員登載不實公文書罪。又使大陸地區女子念香玉非法進入臺灣地區，均係違反臺
    灣地區與大陸地區人民關係條例第十五條第一款不得使大陸地區人民非法進入臺
    灣地區之規定，被告甲○○應依同條例第七十九條第一項規定論處。被告乙○○
    以之為常業，係犯同條例第七十九條第二項使大陸人民非法進入臺灣地區常業罪
    。惟本件被告甲○○僅與大陸地區女子念香玉一人假結婚，使之非法進入臺灣地
    區，且係單一事件，並無證據足認被告甲○○有反覆實施同一犯罪，並以之為常
    業犯行，公訴人認被告甲○○亦係犯同條例第七十九條第二項之常業使大陸人民
    非法進入臺灣地區罪，起訴法條，尚有未洽，應予變更。被告甲○○、乙○○與
    楊宜儒、蒲善祿、大陸地區人民陳代忠、念香玉等人間，有犯意聯絡及行為分擔
    ，均為共同正犯。被告乙○○分別與蒲善祿、蔡源泉、楊宜儒、陳漢陽、史明元
    ，及分別與大陸女子左曉嬌、林勝喜、余鳳琴、陳秋珍、王群英、孫麗芳，有犯
    意聯絡及行為分擔，為共同正犯。被告等利用不知情之旅行社人員犯罪，為間接
    正犯。被告甲○○、乙○○所犯上開二罪間，有方法結果之牽連關係，應依刑法
    第五十五條規定，從較重之臺灣地區與大陸地區人民關係條例第七十九條一項及
    第二項規定處斷。
四、原審因予論罪科刑，固非無見。惟查(一)被告等於事實欄一所示犯行，原判決認為
    被告等前往台南市西區戶政事務所，填寫不實之「結婚登記申請書」，辦理結婚
    登記，及持向境管局申請核准念香玉入境，不能成立刑法第二百十六條、第二百
    十四條行使使公務員登載不實公文書罪，洵有違誤。(二)原判決未及審酌臺灣臺南
    地方法院檢察署移送併案之被告乙○○事實欄一、二、三犯行（九十二年度偵字
    第九八三五號），亦有未妥。茲據臺灣臺南地方法院檢察署移送此部分併案辦理
    ，因屬實質上之一罪，應併予審理。被告甲○○上訴意旨，否認犯罪，雖無足取
    。公訴人上訴指摘及此，為有理由，自應由本院撤銷改判。爰審酌被告乙○○、
    甲○○為圖小利而使大陸女子非法進入臺灣地區，影響政府對入出境及戶籍管理
    之正確性，並使大陸女子來臺非法打工，或從事不法活動，嚴重危害社會治安，
    乙○○為常業，甲○○則貪圖小利，及渠等犯罪後之態度等一切情狀，分別量處
    被告乙○○有期徒刑一年六月、被告甲○○有期徒刑六月，被告甲○○併諭知如
    易科罰金以三百元折算一日之標準，以示懲戒。
五、據上論斷，應依刑事訴訟法第三百六十九條第一項前段、第三百六十四條、第二
    百九十九條第一項前段、第三百條，臺灣地區與大陸地區人民關係條例第七十九
    條第一項、第二項，刑法第十一條前段、第二十八條、第二百十四條、第二百十
    六條、第五十五條、第四十一條第一項前段、罰金罰鍰提高標準條例第二條，判
    決如主文。
本案經檢察官曾顯智到庭執行職務。
中  華  民  國      九十二      年十二      月        三        日
                                臺灣高等法院臺南分院刑事第一庭
                                    審判長法官  茆    臺    雲
                                          法官  田    平    安
                                          法官  蔡    長    林
右正本證明與原本無異。
如不服本判決，應於判決送達後十日內向本院提出上訴狀，其未敘述理由者並應於提
出上訴狀後十日內向本院補提理由書（應附繕本）。
                                    法院書記官  李    培    薇
中  華  民  國      九十二      年        十二      月        四        日
附錄本案論罪科刑法條全文：
臺灣地區與大陸地區人民關係條例第十五條：
   左列行為不得為之：
  一、使大陸地區人民非法進入臺灣地區。
  二、招攬臺灣地區人民未經許可使之進入大陸地區。
  三、使大陸地區人民在臺灣地區從事未經許可或與許可目的不符之活動。
  四、僱用大陸地區人民從事未經許可或與許可範圍不符之工作。
  五、居間介紹他人為前款之行為。
臺灣地區與大陸地區人民關係條例第七十九條第一項、第二項
  違反第十五條第一款規定者，處五年以下有期徒刑、拘役或科或併科新台幣五十萬
元以下罰金。
  以犯前項之罪為常業者，處一年以上七年以下有期徒刑，得併科新台幣一百萬元以
下罰金。


司法院資訊處製作；財團法人民間司法改革基金會備份。
